【裁判字號】    99,簡,229
【裁判日期】    991102
【裁判案由】    社會救助
【裁判全文】
高雄高等行政法院簡易判決
                                       99年度簡字第229號
原      告  甲○○
被      告  高雄市政府社會局
代  表  人  乙○○
訴訟代理人  戊○○
            己○○
            丁○○
上列當事人間社會救助事件，原告不服高雄市政府中華民國99年
6月10日高市府法1字第0990033829號訴願決定，提起行政訴訟，
本院判決如下：
    主  文
原告之訴駁回。
訴訟費用由原告負擔。
    事實及理由
一、本件係關於社會救助事件涉訟，其訴訟標的之金額（即民國
    99年度身心障礙者生活補助費新台幣【下同】4,000元×12
    ＝48,000元）在40萬元以下，依行政訴訟法第229條第1項第
    1款規定，應適用簡易程序，本院並依同法第233條第1項規
    定，不經言詞辯論逕行判決，先此敘明。
二、事實概要︰
    緣原告為極重度身心障礙者，原領有身心障礙者生活補助費
    （下稱生活補助費）每月4千元，嗣因高雄市新興區公所（
    下稱新興區公所）辦理99年度身心障礙者生活補助稅籍清查
    ，發現原告97年度由其表兄吳登能申報扶養，依據高雄市中
    低收入戶身心障礙者生活補助審核作業規定（下稱審核作業
    規定），申報扶養之納稅義務人應列入全家人口計算範圍，
    致原告全戶6人平均每人每月收入及全家人口之土地及房屋
    總值，超過身心障礙者生活托育養護費用補助辦法（下稱補
    助辦法）第6條所定標準，乃以99年1月14日高市新區社3字
    第0990000454號函通知原告自99年1月起註銷補助資格。原
    告於99年2月5日提出申復（申復書誤載核定函文文號為：99
    年1月5日高市新區社3字第099000089號函），經被告審認原
    告全戶6人，平均每人每月收入為70,335元，超過高雄市98
    年度最低生活費11,309元之2.5倍（即28,273元），及台灣
    地區平均每人每月消費支出17,548元之1.5倍（即26,322元
    ）。又其不動產價值為10,555,424元，超過全家人口之土地
    及房屋價值合計為650萬元之限額，與補助辦法第6條第1項
    第1款、第2款規定不合，乃以99年3月12日高市社局2字第09
    90013155號函（下稱原處分）復否准所請。原告不服，提起
    訴願，亦決定遭駁回，遂提起本件行政訴訟。
三、原告主張：
（一）依上開補助辦法第6條第1項第1款規定：「申請生活補助
      者，應符合下列各款規定：．．．1、家庭總收入平均未
      達『當年度』每人每月．．．者。」第9條第2款亦明定：
      「托育補助費或養護補助費之補助標準如下：．．．2、
      家庭總收入平均未達『當年度』每人每月．．．。」再參
      酌補助辦法第8條第1項第3款規定：「具有下列情事之一
      者，應停發生活補助費：．．．3、受補助人之家庭經濟
      狀況已改善．．．。」可知，是否符合補助辦法之規定，
      應否予以補助之標準，端視申請補助者，於申請補助年度
      之家庭總收入是否未達「當年度」（即申請補助年度）每
      人每月．．．者而定，應無疑義。至於內政部98年9月3日
      召開「研商辦理99年度低收入戶調查相關事宜會議紀錄」
      第1案決議事項「（一）99年度低收入戶，中低收入年度
      調查（總清查）所需財稅資料作業3批次．．．。（二）
      各直轄市、縣（市）政府查調97年完整稅籍資料，請統一
      ．．．並請財政部財稅資料中心．．．提供各縣（市）政
      府運用。」無非係因辦理99年度中低收入戶總清查時，於
      無其他證據足以佐證受補助人「當年度」之所得資料情況
      下所採取之權宜措施；果如有其他確切證據，堪予認定受
      補助人「當年度」之所得資料，自應優先斟酌該證據以為
      審認受補助人「當年度」之所得，是以該證據縱非法所明
      列，應難遽予排除，而未予採認，事至明顯。
（二）被告固以99年度中低收入戶年度調查（總清查），由財政
      部財稅資料中心查調97年完整稅籍資料提供各縣（市）政
      府運用，而以原處分認原告97年度接受吳登能列為扶養親
      屬，計算吳登能家庭97年度平均每人每月收入，已逾高雄
      市政府公告「當年度」之最低生活費，爰認原告99年度不
      符身障補助資格云云。惟查，是否符合補助辦法之規定，
      應否予以補助之標準，端視申請補助者，於申請補助年度
      （即99年度）之家庭總收入是否未達「當年度」（即申請
      補助年度）每人每月收入而定，而其認定之依據，應以堪
      予認受補助人「當年度」所得資料之確切證據優先審認，
      應於無其他證據足以佐證受補助人「當年度」之所得資料
      情況下，始得依內政部98年9月3日「研商辦理99年度低收
      入戶調查相關事宜會議紀錄」所示，權宜由財政部財稅資
      料中心提供97年度完整稅籍資料予以運用認定，已如前述
      。從而，原告是否於97年度經吳登能列為扶養親屬，而減
      免綜合所得稅，即應與原告於99年度是否符合身障補助標
      準無涉。況原告自98年1月起即未受他人扶養，此亦有原
      告之切結書及原扶養人吳登能出具之證明書各1份在案足
      憑。乃被告關於審查原告99年度是否仍符合身障補助標準
      時，竟捨前揭符合原告當年度（即99年度）家庭收入情況
      之切結書及證明書，且未再函查該管財稅機關有關原告98
      年度綜合所得稅結算申報資料等等，堪認原告99年度所得
      資料之確切證據，復罔視新興區公所函所敘及「陳先生因
      病未能就業，註銷身障補助後，生活面臨困境，建請貴局
      依申請人現況審查，允予恢復身障補助」之建議，而率以
      事過境遷之97年度（即非當年度）之吳登能綜合所得稅結
      算申報曾將原告列為受扶養人為由，遽認原告不符99年度
      之身障補助資格，而註銷原告99年度之身障補助，訴願決
      定並遽予維持，顯有違誤等語，並聲明求為判決原處分（
      被告99年3月12日高市社局2字第0990013155號函，原告誤
      載為第09900號函）及訴願決定均撤銷。被告應依其申請
      續予核發原告99年度身心障礙者生活補助費之行政處分。
四、被告則以：
（一）原告於97年10月間申請系爭生活補助費，採計當年由財政
      部財稅資料中心所提供最近1年即95年度稅籍資料，據以
      審定符合補助資格，每月領有生活補助費4千元，依身心
      障礙者權益保障法第71條及審核作業規定第13點規定，直
      轄市主管機關應於會計年度終了前，主動將已核定補助案
      件相關資料，併同有關機關提供之資料重新審核。故98年
      度中低收入戶身心障礙者生活補助總清查，採以財政部財
      稅資料中心提供之最近1年即96年度稅籍資料，重新審核
      原告家庭總收入應計其配偶及3子共5人，符合補助辦法第
      6條規定，續予核發生活補助費。惟經99年度總清查，新
      興區公所交付「高雄市政府社會局中低收入戶身心障礙者
      生活補助複查作業全戶人口清冊」予原告確認戶內人口及
      申報扶養納稅義務人，因原告未據實填寫，致新興區公所
      審認原告夫婦及3子共5人之動產及不動產價值符合99年度
      補助標準，以99年1月5日高市新區社3字第099000088號函
      通知原告列冊補助，嗣經財政部財稅資料中心提供最新97
      年度稅籍資料，發現原告由其表兄吳登能申報扶養，依社
      會救助法第5條第1項規定，原告家庭總收入應計算人口6
      人，平均每人每月收入70,335元及不動產價值10,555,424
      元，超過補助辦法第6條第1項第1款、第2款規定及高雄市
      政府98年9月21日高市府社2字第0980055194號公告事項1
      、3暨98年12月15日高市府社2字第0980072801號公告，被
      告以原處分否准原告99年度補助資格，於法並無未合。
（二）原告以簽立切結書及扶養人吳登能出具證明自98年1月起
      未受其扶養證明書，主張應優先採認出具之切結書與證明
      書，是為受補助人「當年度」所得資料之確切證據，應於
      無其他證據足以佐證受補助人「當年度」之所得資料情況
      下，始得權宜運用財政部財稅資料中心所提供之最新年度
      之完整稅籍資料云云，惟查：
   1、原告因接受其表兄吳登能認列為綜合所得稅扶養親屬，致
      家庭總收入應計算人口為6人，總計其家庭平均每人每月
      收入及土地及房屋總值超過補助標準，經新興區公所以99
      年1月14日高市新區社3字第0990000454號函通知原告撤銷
      補助資格，並向原告說明，倘吳登能申報放棄原告為綜合
      所得稅扶養親屬，稅籍資料一經更正，即可申辦系爭生活
      補助，重新審認原告家庭總收入應計算人口，系爭生活補
      助得隨時申請、隨時審核及發給，惟原告以簽立切結書及
      出具自98年1月起不受吳登能君扶養證明書，以取代完整
      稅籍資料，於法尚屬無據，原告主張顯於法有違，實不足
      採。
   2、查原告3子均已成年，由財政部高雄市國稅局提供98年度
      所得及財產歸屬資料顯示，原告夫婦名下房屋2幢，配偶
      及3子具有工作能力，倘原告因系爭補助資格遭註銷，致
      其生活陷入困境，自得檢具生活困難等相關資料，區公所
      有急難救助金，被告結合運用民間資源以紆困，惟從原告
      出具切結書及吳登能之證明書，實難顯示生活陷困，況提
      供社會救助金紓困與系爭生活補助性質，畢竟不同。
   3、被告於98年底辦理99年度中低收入戶身心障礙者生活補助
      總清查時，財政部財稅資料中心尚無98及99年度申報及核
      定之完整稅籍資料可提供，故系爭生活補助年度總清查，
      採計最近乙年度即97年度完整稅籍資料，除係依據內政部
      會議決議事項外，亦為事實上所必要。再退萬步言，原告
      97年度之補助資格及已核發之生活補助費，依原告之主張
      ，既已查知該年度由表兄吳登能認列綜合所得稅扶養親屬
      免稅額之納稅義務人，是否重新審核原告之97年度補助資
      格？其理不言自明，原告主張顯無理由等語，並聲明求為
      判決駁回原告之訴。
五、本件事實概要欄所載之事實，有新興區公所99年1月14日高
    市新區社3字第0990000454號函、原告99年2月5日陳情書暨
    切結書、吳能登證明書、原告申復書、原處分、原告訴願書
    、高雄市政府訴願決定書及原告起訴狀附原處分卷、訴願卷
    及本院卷可稽，應堪認定。本件兩造之爭點為：被告以原處
    分否准原告99年2月5日系爭生活補助費之申復，是否合法？
    茲分述如下：
（一）按身心障礙者權益保障法第71條規定：「直轄市、縣（市
      ）主管機關對轄區內之身心障礙者，應依需求評估結果，
      提供下列經費補助，並不得有設籍時間之限制：1、生活
      補助費。2、日間照顧及住宿式照顧費用補助。．．．前
      項經費申請資格、條件、程序、補助金額及其他相關事項
      之辦法，除本法及其他法規另有規定外，由中央主管機關
      及中央目的事業主管機關分別定之。直轄市、縣（市）主
      管機關為辦理第1項第1款、第2款．．．業務，應於會計
      年度終了前，主動將已核定補助案件相關資料，併同有關
      機關提供之資料重新審核。但直轄市、縣（市）主管機關
      於申領人申領資格變更或審核認有必要時，得請申領人提
      供相關證明文件。」社會救助法第5條第1項規定：「前條
      第1項所定家庭，其應計算人口範圍，除申請人外，包括
      下列人員：1、配偶。2、一親等之直系血親。3、同一戶
      籍或共同生活之其他直系血親及兄弟姊妹。4、前3款以外
      ，認列綜合所得稅扶養親屬免稅額之納稅義務人。」第5
      條之1第1項規定：「第4條第1項所稱家庭總收入，指下列
      各款之總額：1、工作收入，依下列規定計算：（1）依全
      家人口當年度實際工作收入並提供薪資證明核算。無法提
      出薪資證明者，依最近1年度之財稅資料所列工作收入核
      算。．．．2、動產及不動產之收益。3、其他收入：前2
      款以外非屬社會救助給付之收入。」又身心障礙者生活托
      育養護費用補助辦法第2條規定：「本辦法之補助，以依
      本法領有身心障礙手冊，並達本辦法補助標準者為對象。
      」第6條第1項規定：「申請生活補助者應符合下列各款規
      定：1、家庭總收入平均未達當年度每人每月最低生活費
      2.5倍，且未超過台灣地區平均每人每月消費支出1.5倍者
      。2、家庭總收入應計算人口之所有土地及房屋價值合計
      未超過新台幣650萬元。．．．。」第14條規定：「本辦
      法所定各項補助之申請文件及審核程序，由直轄市、縣（
      市）主管機關定之。」高雄市中低收入戶身心障礙者生活
      補助審核作業規定第2點第1項規定：「．．．2、補助對
      象：符合下列各款規定者，得依規定申請發給身心障礙者
      生活補助（以下簡稱本生活補助）：（1）設籍並實際居
      住本市領有本市身心障礙手冊之市民。（2）家庭總收入
      平均未達當年度每人每月最低生活費2.5倍，且未超過台
      灣地區平均每人每月消費支出1.5倍，未獲政府補助安置
      於社會福利機構、精神復健機構或護理之家、行政院國軍
      退除役官兵輔導委員會榮譽國民之家者。（3）家庭總收
      入應計算人口之所有土地及房屋價值合計未超過新台幣65
      0萬元。土地之價值，以公告土地現值計算；房屋之價值
      ，以評定標準價格計算．．．。」第3點規定：「核發標
      準：．．．（2）非列冊低收入戶之極重度、重度及中度
      身心障礙者每人每月核發新台幣4千元．．．。」第4點第
      1款規定：「（1）本生活補助採申請制，符合第2條規定
      者，應填具申請調查表，並檢附第5條全家人口之戶籍謄
      本、申請者身心障礙手冊正反面影本及國稅局出具之綜合
      所得稅各類所得暨財產歸屬資料清單，向戶籍所在地區公
      所（社會課）申請。」第6點第1款第1目規定：「本規定
      所稱家庭總收入，係指全家人口之工作收入、動產、不動
      產收益及其他收入之總額。（1）工作收入，依下列規定
      計算：1、最近1年度完稅之所得資料清單。」第9點規定
      ：「申請案件係當月15日前備齊證件提出申請者，經區公
      所審核合格，發給申請日之當月份生活補助，如係當月16
      日以後備齊證件提出申請者，經區公所審核合格，自申請
      日之次月份起發給生活補助。」第13點規定：「本項生活
      補助年度調查工作，由各區公所於每年10月至12月辦理，
      審核次年度補助資格。」另高雄市政府98年9月21日高市
      府社2字第0980055194號公告（原公告之家庭總收入未超
      過台灣地區平均每人每月消費支出1.5倍之數額有誤，嗣
      經高雄市政府以98年12月15日高市府社2字第0980072801
      號公告更正在案）：「．．．公告事項：．．．凡本市98
      年9月22日前已核定之中低收入戶身心障礙生活補助，符
      合下列情形者，請檢具家庭總收入應計算全家戶口名簿影
      本及相關資料．．．於9月28日前至戶籍所在地區公所（
      里辦公處）辦理。若未於年度調查期間提出申請，視同放
      棄，於次（99）年度停止本補助。1、家庭總收入平均未
      達當年度每人每月最低生活費（11,309元）2.5倍（28,27
      3元），且未超過台灣地區平均每人每月消費支出（17,54
      8元）之1.5倍（26,322元）者。．．．3、不動產規定：
      全家人口之土地及房屋價值合計不得超過650萬元．．．
      。」
（二）經查，原告為極重度身心障礙者，原領有身心障礙手冊，
      每月領有系爭生活補助費4千元在案，嗣因新興區公所辦
      理99年度身心障礙者生活補助稅籍清查，發現原告97年度
      由其表兄吳登能申報扶養，被告依據上開審核作業規定，
      並依社會救助法第5條第1項第4款規定，核認申報扶養之
      納稅義務人吳登能應列入原告全家人口計算範圍，致原告
      全戶應以原告夫婦、長子、次子、三子及吳登能合計6人
      計算，依97年度稅籍資料核計，原告家庭應計算人口為6
      人，其家庭總收入平均每人每月為70,335元，超過高雄市
      98年度每人每月最低生活費11,309元之2.5倍（即28,273
      元），且亦超過台灣地區平均每人每月消費支出17,548元
      1.5倍（即26,322元）。又其家庭不動產價值為10,555,42
      4元，亦超過全家人口之土地及房屋價值合計為650萬元之
      限額等情，除如前述外，並有原告國民身分證、戶籍謄本
      、戶口名簿、身心障礙手冊、身心障礙基本資料查詢作業
      表、各津貼批次審查核結果清冊、財政部高雄市國稅局97
      年度綜合所得稅各類所得資料清單、財產歸屬資料清單、
      高雄市新興區開平里中低收入戶身心障礙者生活補助救助
      調查黃表及稅籍資料（被申報扶養）不合格名冊附原處分
      卷及訴願卷可稽，應堪認定。則被告以原處分否准原告99
      年2月5日之申復，揆諸前揭法令規定及說明，尚無不合。
（三）原告雖以前揭情詞以資爭議，惟按「納稅義務人應於每年
      5月1日起至5月31日止，填具結算申報書，向該管稽徵機
      關，申報其上1年度內構成綜合所得總額或營利事業收入
      總額之項目及數額，以及有關減免、扣除之事實，並應依
      其全年應納稅額減除暫繳稅額、尚未抵繳之扣繳稅額及可
      扣抵稅額，計算其應納之結算稅額，於申報前自行繳納。
      」91年1月30日修正所得稅法第71條第1項前段定有明文。
      準此可知，被告於98年底辦理99年度中低收入戶身心障礙
      者生活補助總清查時，因98年度之綜合所得稅納稅義務人
      依法應於次1年度即99年5月1日起至5月31日止申報，故被
      告於98年底尚無從取得該年度之各類所得資料清單，則被
      告系爭生活補助年度總清查，採計最近1年度即97年度完
      整稅籍資料進行審核，揆諸前揭法律規定，及內政部99年
      9月3日研商辦理低收入戶調查相關事宜會議決議（第1案
      ：關於直轄市、縣（市）政府辦理99年度低收入戶、中低
      收入（戶）年度調查（總清查）所需財稅資料查調作業3
      批次之日期案，提請討論。決議：．．．（二）各直轄市
      、縣（市）政府查調97年度完整稅籍資料，請統一於98年
      10月23日前，將查調媒體檔案資料送達各該轄屬國稅局彙
      送財政部財稅資料中心，並請財政部財稅資料中心於11月
      30日前將查調結果提供各縣（市）政府運用．．．。」核
      無不合。故原告主張其已簽立切結書及扶養人吳登能已出
      具證明自98年1月起未受其扶養證明書，應優先採認為受
      補助人「當年度」所得資料之確切證據，而不應權宜運用
      財政部財稅資料中心所提供之最新年度之完整稅籍資料云
      云，顯有誤解，不足採取。
六、綜上所述，原告主張均不足採取，被告以原處分否准原告99
    年2月5日之申復，依法核無違誤。訴願決定予以維持，亦無
    不合。原告訴請撤銷訴願決定及原處分，並請求被告應依其
    申請續予核發原告99年度身心障礙者生活補助費之行政處分
    ，為無理由，應予駁回。本件事證已臻明確，兩造其餘攻擊
    防禦方法，均核與本件判決結果不生影響，爰不一一論述，
    附此敘明。
七、據上論結，本件原告之訴為無理由，依行政訴訟法第233條
    第1項、第236條、第98條第1項前段，判決如主文。
中    華    民    國    99    年    11    月    2     日
              高雄高等行政法院第四庭
                              法  官  詹  日  賢
以上正本係照原本作成。
如不服本判決，應於送達後20日內，向本院提出上訴狀並表明上
訴理由，如於本判決宣示後送達前提起上訴者，應於判決送達後
20日內補提上訴理由書（須按他造當事人人數附繕本）。
中    華    民    國    99    年    11    月    2     日

                              書記官  宋  鑠  瑾
附註：
行政訴訟法第235條（第1項、第2項）：
對於適用簡易程序之裁判提起上訴或抗告，須經最高行政法院之
許可。
前項許可，以訴訟事件所涉及之法律見解具有原則性者為限。

司法院資訊處製作；財團法人民間司法改革基金會備份。
